臺灣屏東地方法院民事判決　　　　　　　110年度訴字第238號
原　　　告
即反訴被告　鍾一寧　
訴訟代理人　曾子嘉律師
被　　　告
即反訴原告　教育部　
法定代理人　潘文忠　
訴訟代理人　張任勝　
上列當事人間請求確認通行權存在事件，本院於民國110 年10月
28日言詞辯論終結，判決如下：
    主      文
一、確認原告就坐落屏東縣○○鄉○○段000 0000 地號土地如
    附圖所示編號681 ⑴部分面積97.05 平方公尺及編號682 ⑴
    部分面積27.25 平方公尺有通行權存在。
二、被告應將前項通行範圍土地上之地上物除去，並容忍原告鋪
    設級配道路，且不得為任何妨礙原告通行之行為。
三、反訴被告應自通行第一項土地之日起，至終止通行之日止，
    按年給付反訴原告新台幣7,637 元。
四、反訴原告其餘之訴駁回。
五、本訴訴訟費用由兩造各負擔2 分之1 ；反訴訴訟費用由反訴
    被告負擔百分之42，餘由反訴原告負擔。
    事實及理由
一、按被告於言詞辯論終結前，得在本訴繫屬之法院，對於原告
    及就訴訟標的必須合一確定之人提起反訴。反訴之標的，如
    專屬他法院管轄，或與本訴之標的及其防禦方法不相牽連者
    ，不得提起。民事訴訟法第259 條、第260 條第1 項分別定
    有明文。民事訴訟法第260 條第1 項所稱之「相牽連」，乃
    指為反訴標的之法律關係與本訴標的之法律關係間，或為反
    訴標的之法律關係與作為本訴防禦方法所主張之法律關係間
    ，兩者在法律上或事實上關係密切，審判資料有其共通性或
    牽連性者而言（最高法院98年度台抗字第1005號裁定意旨參
    照）。本件原告起訴請求確認就被告所管理坐落屏東縣○○
    鄉○○段000 0000 地號國有土地（下稱系爭681 、682 地
    號土地）如附圖所示編號681 ⑴部分面積97.05 平方公尺及
    編號682 ⑴部分面積27.25 平方公尺有通行權存在，被告應
    將上開通行範圍土地上之地上物除去，並容忍原告鋪設級配
    道路，且不得為任何妨礙原告通行之行為。被告則提起反訴
    ，請求原告應給付通行上開土地之償金。核被告所提反訴與
    本訴之訴訟標的，均係基於同一通行權關係所生，兩者間關
    係密切，審判資料有其共通性，而相互牽連，則被告提起反
    訴，於法並無不合，應予准許。
二、原告主張：伊所有坐落屏東縣○○鄉○○段000 0000 地號
    土地（下稱系爭685 、687 地號土地）四周為他人之土地所
    圍繞，與公路無適宜之聯絡，以致不能為通常之使用，而屬
    袋地，依民法第787 條第1 項、第788 條第1 項及第767 條
    規定，伊得請求通行被告所管理系爭681 、682 地號土地如
    附圖所示編號681 ⑴部分面積97.05 平方公尺及編號682 ⑴
    部分面積27.25 平方公尺，並請求被告將上開通行範圍內土
    地上之地上物除去，暨容忍伊鋪設級配道路，且不得為任何
    妨礙伊通行之行為。其次，關於被告所提反訴部分，其請求
    之通行償金過高，伊於系爭685 、687 地號土地上種植農作
    物，年收入至多僅新台幣（下同）3 萬餘元，實難負擔被告
    所主張之數額，應以按申報地價年息百分之3 計算即每年5,
    728 元較為適當等情，並聲明：㈠確認原告就系爭681 、68
    2 地號土地如附圖所示編號681 ⑴部分面積97.05 平方公尺
    及編號682 ⑴部分面積27.25 平方公尺有通行權存在；㈡被
    告應將前項通行範圍內土地上之地上物除去，並容忍原告鋪
    設級配道路，且不得為任何妨礙原告通行之行為。反訴部分
    則答辯聲明：反訴原告之訴駁回。
三、被告則以：關於系爭685 、687 地號土地為袋地，及原告所
    主張之通行範圍為對周圍地損害最少之處所，伊均不爭執。
    惟依民法第787 條第2 項後段，伊得請求原告給付通行償金
    ，且依伊自行委託他人鑑定之結果，通行償金應以每年1 萬
    7,990 元為適當等語，資為抗辯，並聲明：原告之訴駁回。
    反訴部分則聲明：反訴被告應自通行系爭681 及682 地號土
    地如附圖所示編號681 ⑴部分面積97.05 平方公尺及編號68
    2 ⑴部分面積27.25 平方公尺之日起，至終止通行之日止，
    按年給付反訴原告1 萬7,990 元。
四、查系爭685 、687 地號土地四周為他人之土地所圍繞，與公
    路無適宜之聯絡，係屬袋地，現為原告種植香蕉、檳榔使用
    ；系爭681 、682 地號土地如附圖所示編號681 ⑴、681 ⑵
    部分土地上，僅有雜樹數棵等情，為兩造所不爭執，並有地
    籍圖謄本、土地登記謄本及照片在卷可稽（見本院卷第25-3
    3 、41-43 、49-51 頁），復經本院會同屏東縣潮州地政事
    務所測量員到場勘測屬實，製有勘驗筆錄及土地複丈成果圖
    在卷足憑（見本院卷第103-109 、113 頁），堪信為實在。
五、本院之判斷：
  ㈠按土地因與公路無適宜之聯絡，致不能為通常使用時，除因
    土地所有人之任意行為所生者外，土地所有人得通行周圍地
    以至公路。前項情形，有通行權人應於通行必要之範圍內，
    擇其周圍地損害最少之處所及方法為之。民法第787 條第1
    項定有明文。所謂通行必要範圍內，週圍地損害最少之處所
    及方法，應依社會通常之觀念，就附近周圍地之土地性質、
    地理狀況，相鄰土地所有人及利用人之利害得失，斟酌判斷
    之（最高法院98年度台上字第1842號判決意旨參照）。查距
    系爭685 、687 地號土地最近之公路為屏東縣內埔鄉勝光路
    ，且如附圖所示編號681 ⑴、682 ⑴部分土地上，僅有雜樹
    數棵，被告就此部分土地為原告通行周圍地損害最少之處所
    ，並不爭執，堪認系爭685 、687 地號土地，以通行系爭68
    1 、682 地號土地如附圖所示編號681 ⑴部分面積97.05 平
    方公尺及編號682 ⑴部分面積27.25 平方公尺，為周圍地損
    害最少之處所。
  ㈡按有通行權人於必要時，得開設道路。民法第788 條定有明
    文。查原告就系爭618 、682 地號土地如附圖所示編號681
    ⑴、682 ⑴部分土地有通行權，有如前述，且上開通行範圍
    上有雜樹數棵，須除去後始得通行，則原告依上開規定請求
    開設道路，於法即屬有據。又系爭685 、687 地號土地面積
    合計4,360.86平方公尺，衡情有鋪設級配道路，供農用機具
    通行之必要，則原告請求鋪設級配道路，於法亦屬有據。其
    次，系爭土地上之雜樹依民法第66條第2 項，應屬土地成分
    ，原告既有通行及開設道路之必要，該地上物對原告之通行
    即有所妨害，則原告請求被告除去地上物。從而，原告請求
    被告除去通行範圍內之地上物，並請求容忍原告鋪設級配道
    路，且不得為任何妨礙原告通行之行為，於法均屬有據。
  ㈢按民法第787 條第2 項後段所謂「償金」係補償土地所有權
    人不能使用土地之損害，與損害賠償之性質相當，該償金之
    計算標準與支付方法，民法雖未設有規定，惟衡之土地供人
    通行後，所有權人即不得自由使用、收益，而土地使用、收
    益之對價，依社會通念即為租金，故土地因他人行使通行權
    ，致該部分土地不能自由使用、收益，則土地所有權人所受
    損害即應認相當於租金為當。又城市地方房屋之租金，以不
    超過土地及建築物申報總價額年息百分之10為限。耕地地租
    不得超過地價百分之8 ，約定地租或習慣地租超過地價百分
    之8 者，應比照地價百分之8 減定之，不及地價百分之8 者
    ，依其約定或習慣。前項地價指法定地價，未經依法規定地
    價之地方，指最近3 年之平均地價。土地法第97條第1 項及
    第110 條分別定有明文。準此，土地所有權人請求通行之土
    地倘屬城市地方土地，其償金亦應有上開土地法所定限制之
    適用。查系爭681 地號土地為都市計畫住宅區用地，系爭68
    2 地號土地則為都市計畫農業區用地，有被告提出之使用分
    區查詢結果為證（見本院卷第217 、219 頁）。又系爭681
    地號土地109 年申報地價為每平方公尺1,900 元，系爭682
    地號土地則為每平方公尺240 元，本院審酌系爭681 、682
    地號土地目前地上僅有雜樹數棵，系爭681 地號土地臨屏東
    縣內埔鄉勝光路，半徑1 公里內有公園、市場、銀行、派出
    所、鄉公所及學校等公共設施（見本院卷第258 頁），且系
    爭681 、682 地號土地如附圖所示編號681 ⑴、682 ⑴部分
    係供原告通行，俾使原告得在其所有685 、687 地號土地上
    種植作物，因認被告得請求原告給付之償金，以各按系爭68
    1 、682 地號土地109 年申報地價年息百分之4 計算，較為
    適當，則被告得請求原告給付之償金額即為7,637 元（計算
    式：97.05 ×1900×4/ 100＋27.25 ×240 ×4/100 ＝7637
    ，未滿1 元部分四捨五入）。
六、綜上所述，本件本訴部分，原告請求判決：㈠確認原告就系
    爭681 、682 地號土地如附圖所示編號681 ⑴部分面積97.0
    5 平方公尺及編號682 ⑴部分面積27.25 平方公尺有通行權
    存在；㈡被告應將前項通行範圍內土地上之地上物除去，並
    容忍原告鋪設級配道路，且不得為任何妨礙原告通行之行為
    。為有理由，應予准許。本件反訴部分，反訴原告請求反訴
    被告自通行系爭681 及682 地號土地如附圖所示編號681 ⑴
    部分面積97.05 平方公尺及編號682 ⑴部分面積27.25 平方
    公尺之日起，至終止通行之日止，按年給付其1 萬7,990 元
    ，於如主文第4 項所示範圍內，為有理由，應予准許。逾此
    範圍，為無理由，應予駁回。末按因下列行為所生之費用，
    法院得酌量情形，命勝訴之當事人負擔其全部或一部：勝
    訴人之行為，非為伸張或防衛權利所必要者。敗訴人之行
    為，按當時之訴訟程度，為伸張或防衛權利所必要者，民事
    訴訟法第81條定有明文。查本件原告欲通行系爭681 、682
    地號土地如附圖所示編號681 ⑴及編號682 ⑴部分，被告抗
    辯原告應給付償金，屬防衛權利所必要，且若令提供土地讓
    原告通行之被告，再行負擔訴訟費用，恐非事理所平，爰依
    上開規定，命原告就本訴部分負擔部分訴訟費用。
七、據上論結，本件本訴部分為有理由，反訴部分為一部有理由
    ，一部無理由，依民事訴訟法第79條，判決如主文。
中    華    民    國   110    年    11    月    11    日
                  民事第二庭    法  官  林昶燁
正本係照原本作成。
如對判決上訴，須於判決送達後20日內向本院提出上訴狀，其未
表明上訴理由者，應於提出上訴後20日內向本院補提理由書狀（
均須按他造當事人之人數附繕本）。
如委任律師提起上訴者，應一併繳納上訴審裁判費。
中    華    民    國   110    年    11    月    11    日
                                書記官  鄭美雀